【裁判字號】    99,訴,1393
【裁判日期】    991231
【裁判案由】    遷讓房屋
【裁判全文】
臺灣臺北地方法院民事判決              99年度訴字第1393號
原      告  林志安
訴訟代理人  蔡英雌律師
被      告  蕭淑華
訴訟代理人  李莉卿律師
上列當事人間請求遷讓房屋事件，經本院於中華民國99年12月1
日言詞辯論終結，判決如下：
    主  文
被告應將坐落如附表所示土地上門牌號碼為新北市○○區○○路
八十五之三十五號四樓之房屋（含車位）騰空遷讓返還予原告，
並自民國九十九年三月四日起至上開建物遷讓返還原告之日止，
按月給付原告新臺幣參仟零陸拾參元。
原告其餘之訴駁回。
訴訟費用由被告負擔三分之二，餘由原告負擔。
本判決第一項於原告以新台幣拾陸萬伍仟柒佰肆拾元為被告供擔
保後，得假執行。但被告如以新台幣肆拾玖萬柒仟貳佰貳拾壹元
為原告預供擔保，得免為假執行。
原告其餘假執行之聲請駁回。
    事實及理由
甲、程序方面：
一、按訴狀送達後，原告不得將原訴變更或追加他訴。但請求之
    基礎事實同一者、擴張或減縮應受判決事項之聲明者或不甚
    礙被告之防禦及訴訟之終結者，不在此限，民事訴訟法第25
    5 條第1項第2款、第3款、第7款分別定有明文。查本件原告
    起訴時訴之聲明第2項原聲明：被告應自起訴狀繕本送達翌
    日起，至遷讓返還系爭房屋之日止，按月給付原告新臺幣1
    萬988元，嗣於99年12月1日言詞辯論時，將訴之聲明第2項
    聲擴張為：被告應自起訴狀繕本送達翌日起，至遷讓返還系
    爭房屋之日止，按月給付原告11,376元，經核原告所為其請
    求之基礎事實同一，復屬擴張應受判決事項之聲明，與原訴
    間具有共同性，而就原請求之訴訟及證據資料，於審理繼續
    進行在相當程度範圍內具有一體性，亦無礙被告之防禦及訴
    訟之終結，揆諸首揭規定，應予准許，合先敘明。
乙、實體方面：
一、原告起訴主張：
  (一)原告於民國98年11月30日向訴外人張綱邑購買其所有坐落於
    新北市○○區○○段225、250及259地號暨門牌號碼新北市
    ○○區○○路85之35號4樓之房屋（下稱系爭房地，詳如附
    表所載），並於98年12月10日完成移轉登記。詎被告占用系
    爭房地以致原告無法對該屋為完全之使用、收益，遂於98
    年12月23日以臺北北門郵局第6598號存證信函請求被告遷出
    系爭房屋，惟其置之不理，拒絕遷出。而原告為系爭房地所
    有權人，則於法令限制之範圍內，得自由、收益、處分系爭
    房地，並排除他人干涉，是被告就系爭房地之占用行為屬無
    權占用，得依民法第767條之規定請求其將系爭房地遷讓返
    還予原告。另按無權占有他人土地，可能獲得相當於租金之
    利益。而城市地方房屋之租金，以不超過土地及其建築物申
    報總價年息10%為限，土地法第97條第1項亦定有明文。所謂
    土地之總價額，係指土地所有權人依土地法所申報之地價為
    法定地價，而舉辦規定地價或重新規定地價時，土地所有權
    人未於公告期間申報地價者，則以公告地價80%為其申報地
    價。系爭土地申報總價為新臺幣（下同）868,000元（計算
    式：公告地價1,085,001元【地號225部分：35,400×1/100,
    000〈持分〉×2,242〈面積〉+地號250部分：529/100,000
    〈持分〉×5, 746.34〈面積〉+地號259部分：4/100,000〈
    持分〉×5,729〈面積〉＝1,085,001元】×80%＝868,000
    ）、系爭房屋部分之課稅現值為497,221元，土地及房屋申
    報總價合計為1,3 65,221元。是按月給付相當於法定最高限
    額租金為10,988元（計算式：1,365,221×10%÷12＝11,376
    ）。為此，爰依民法第179條及第767條之規定提起本件訴訟
    等情。並聲明：1.被告應將坐落於新北市○○區○○段225
    、250、259地號土地上門牌號碼新北市○○區○○路85之35
    號4樓之房屋（含車庫）騰空遷讓返還予原告。2.被告應自
    起訴狀繕本送達翌日起，至遷讓返還系爭房屋之日止，按月
    給付原告11,376元。3.願供擔保聲請宣告假執行。
  (二)對被告抗辯所為之陳述：原告於購買系爭房地之際，僅知張
    綱邑出租系爭房地予被告，且被告於租期屆至拒不返還房屋
    ，由張綱邑訴請返還房屋中，原告買受系爭房地，雖暫時尚
    無法交付，惟只待訴訟程序告一段落，即可履行系爭房地之
    交付義務，且原告並得於價金談判上之退讓。至於就原告與
    訴外人李宜芳或張綱邑間就系爭房地紛爭為何，原告無從知
    悉，況原告確係以650萬元向張綱邑購買系爭房地，簽約時
    以現金交付10萬元、嗣匯款70萬元、20萬元，後來因張綱邑
    未能如約交付系爭房地，貸款550萬元亦尚未辦成而未交付
    予張綱邑，不論張綱邑與李宜芳間之契約關係如何，雖張綱
    邑與李宜芳間間解除契約，然本件係以縮短給付方式，未再
    由李宜芳移轉系爭房地回張綱邑，再由張網邑移轉予原告，
    而係直接由李宜芳移轉登記予原告。至被告辯稱其並無以買
    賣之意思過戶予張綱邑，現其仍為所有權人，並提出本院98
    年度店簡字第1343號判決為據，惟該判決之訴訟標的，乃張
    綱邑對被告基於租賃契約終止後所生之租賃物返還請求權，
    與本件係原告對被告無權占有所有物所生之訴訟之訴訟標的
    ，並不相同，要無為該確定判決之既判力所及。再系爭判決
    之事實審言詞辯論終結時為98年11月10日，而原告向地政機
    關登記為該房地所有權人係98年12月10日，此乃在前案事實
    審言詞辯論終結後所發生之事實，本件亦不受系爭判決之拘
    束。另關於被告對張綱邑提起偽造文書告訴，業經臺灣臺北
    地方法院檢察署檢察官調查後認協議書及不動產買賣契約書
    均為被告親自所簽，而認張綱邑無偽造文書罪嫌而為不起訴
    之處分。
二、被告則以：緣於97年8月6日訴外人即被告之弟弟蕭志明因急
    需資金，故委託被告向張綱邑借款250萬元，並簽立250萬元
    之本票1紙及提供被告所有房屋及土地所有權狀（含系爭房
    地）正本共計13紙、印鑑證明1份、印鑑章1枚及身分證影本
    以作為擔保，雙方約定該筆借款係由蕭志明繳息還款，而被
    告僅為該筆借款提供不動產擔保之第三人。詎97年11月6日
    借款期限屆至張綱邑並未通知蕭志明清償，即於97年11月7
    日將系爭房地以假買賣真過戶之方式移轉登記予其名下，並
    於98年3月2日以欺騙之方式與被告簽訂租賃契約，嗣於98年
    5 月4日將系爭房地移轉登記予李宜芳，且於98年5月間對被
    告提起遷讓房屋之訴訟，惟遭本院新店簡易庭以系爭判決張
    綱邑敗訴確定，故遂於98年12月10日再將系爭房地所有權移
    轉登記予原告，因認原告取得系爭房地所有權係與張綱邑、
    林宜芳互為通謀虛偽意思表示而屬無效。另就被告簽署之協
    議書內容觀之，其顯無以買賣之意思表示移轉所有權予張綱
    邑，故張綱邑非系爭房地所有權人，則其嗣後移轉所有權予
    李宜芳，再由李宜芳移轉登記予林志安之法律行為皆屬通謀
    虛偽意思表示而無效，是原告非系爭房地所有權人則無權請
    求遷讓。就系爭判決認定被告為有權占有，此部分應有爭點
    效理論之適用等語，資為抗辯。並聲明：(一)原告之訴及其假
    執行之聲請駁回。(二)如受不利判決，願供擔保請准宣告免為
    假執行。
三、兩造不爭執事項
  (一)原告於98年11月30日與張綱邑簽訂不動產買賣契約書，向張
    綱邑購買系爭房地，並於98年12月10日自林宜芳處移轉登記
    予原告。（原證一、二，本院卷第8至15、24至27頁、106至
    107頁）
  (二)原告於98年12月23日以臺北北門郵局第6598號存證信函請求
    被告遷出系爭房屋。（原證三，本院卷第16頁）
  (三)系爭房地於97年5月19日所有權人原為被告，97年8月6日被
    告設定抵押權予張剛邑，並有流抵約定，97年11月13日移轉
    登記予張綱邑名下，98年6月8日移轉登記於李宜芳名下，98
    年12月10日移轉登記於原告名下。（本院卷第36至48、第11
    5至120頁、第123至208頁、第210至217頁）
  (四)張綱邑對被告提起遷讓系爭房地之訴訟，經本院新店簡易庭
    於98年11月17日以98年度店簡字第1343號判決認張綱邑與被
    告間簽訂之租賃契約無效，故張剛邑依租賃契約、終止契約
    後之不當得利及侵權行為法律關係，請求被告將如附表所示
    房地遷讓返還張綱邑及相當於租金之不當得利為無理由，而
    予駁回。（被證1，本院卷第89至93頁）
  (五)被告曾對張綱邑提起偽造文書告訴，經臺灣臺北地方法院檢
    察署檢察官以99年度偵字第11759號，認渠等2人所為系爭不
    動產所有權之移轉出於被告之真意，復為被告親自簽名辦理
    ，難謂張綱邑有偽造文書犯行，而為不起訴處分。（本院卷
    第218頁）
四、得心證之理由：按所有權人對於無權占有或侵奪其所有物者
    ，得請求返還之；對於妨害其所有權者，得請求除去之；有
    妨害其所有權之虞者，得請求防止之，民法第767條第1項定
    有明文。原告主張被告無權占用系爭房屋，依民法第767條
    第1項規定請求被告遷讓房屋並請求占用期間之不當得利等
    情，為被告所否認，並以前揭情詞置辯。則本件應予審酌者
    厥為：原告是否為系爭房地之所有權人？被告是否有占有使
    用系爭房地是之合法權源？即原告是否得依據民法第767條
    第1項前段之規定，訴請被告騰空遷讓系爭房屋並返還予原
    告? 如原告有理由，則被告應給付相當於租金之不當得利為
    何?茲析述如后：
(一)按基於一物一權主義，物之所有權具有排他性，一物之上不
    能同時存在二以上之完全所有權。且依本法所為之登記，有
    絕對效力，土地法第43條定有明文。又表意人與相對人通謀
    而為虛偽意思表示者，其意思表示無效；但不得以其無效對
    抗善意第三人。虛偽意思表示，隱藏他項法律行為者，適用
    關於該項法律行為之規定，民法第87條定有明文。再依土地
    法所為之登記有絕對真實之公信力，縱使債務人之處分有無
    效之原因，在債權人未提起塗銷登記之訴，並得有勝訴之確
    定判決以前，其登記不失其效力，最高法院50年台上字第96
    號判例著有明文可參。另第三人主張表意人與相對人通謀而
    為虛偽意思表示者，該第三人應負舉證之責，最高法院著有
    48年台上字第29號判例可資參照。
(二)查原告於98年11月30日與張綱邑簽訂不動產買賣契約書，系
    爭房地於98年12月10日移轉登記於原告名下，原告目前係系
    爭房地之所有權人，此據原告提出原證一之土地及建物所有
    權買賣移轉契約書、原證二之土地及建物登記謄本、其與張
    綱邑簽訂之不動產買賣契約書及異動索引為據（詳本院卷第
    8 至15、24至27頁、106至107頁）、復經本院向臺北縣新店
    地政事務所調取系爭房地土地及建物謄本、土地及建物所有
    權買賣移轉契約書附卷可稽（詳本院卷第115至116頁、第
    123 至142頁、第187至217頁），應堪信為真實。故原告自
    屬土地法上所登記之系爭房地所有權人無疑。
(三)又系爭房地於97年5月19日所有權人原為被告，固據被告提
    出系爭房地土地及建物所有權狀為據（詳本院卷第38至48頁
    ），並為兩造所不爭，被告雖辯稱其於97年8月6日向張綱邑
    借款250萬元，有簽立250萬元之本票1紙，並提供系爭房地
    所有權狀為擔保，張綱邑卻於97年11月7日將系爭房地以假
    買賣真過戶之方式移轉登記予其名下云云，然就被告與張綱
    邑就前開借款時所簽訂之協議書、房屋買賣契約書，被告於
    臺灣臺北地方法院檢察署99年度偵字第11759號案件偵查中
    自承：協議書及買賣契約書均為伊親簽，且當初向張綱邑借
    款250萬元時，預簽買賣契約書為擔保將來沒還錢時，願無
    條件移轉過戶系爭不動產予張綱邑等語，且被告對張綱邑據
    此提起之偽造文書告訴，經檢察官認渠等2人所為系爭不動
    產所有權之移轉出於被告之真意，復為被告親自簽名辦理，
    而為不起訴處分，此經本院調取該偵查卷宗核閱屬實，且被
    告與張綱邑並於系爭房地設定流抵契約，約定債權已屆清償
    期而未受清償時，本抵押物之全部所有權移屬於抵押權人所
    有，此亦有抵押權設定契約書、他項權利證明書在卷可參（
    詳本院卷第209至217頁），則被告前開所辯，尚難採信。
(四)再被告抗辯原告與張綱邑間之買賣係屬通謀虛偽意思表示云
    云。然系爭房地既已自被告名下於97年11月13日移轉登記予
    張綱邑名下，有土地及建物所有權買賣移轉契約書、土地及
    建物所有權狀在卷可參（詳本院卷第143至176頁）。而原告
    主張其係以650萬元向張網邑購買系爭房地，簽約時以現金
    交付10萬元、嗣並匯款70萬元、20萬元，因張綱邑未能如約
    交付，貸款550萬元亦尚未辦成交付，據其提出之其與張綱
    邑簽訂之不動產買賣契約書第3條第1項約定載有：本約簽訂
    時，甲方（即原告）應付乙方（即張綱邑）價款之一部分十
    萬元整等語、98年12月9日匯款70萬元及98年12月17日匯款
    20 萬元之匯款單2紙為證，核與前揭契約書第3條第3項約定
    ：「第二次付款..70萬元」、第4項約定：「第3次付款：尾
    款570萬元，其中550萬元由甲方即原告向金融機關申辦貸款
    支付，於貸款核撥、尾款付清之日即為正式交屋。」、張綱
    邑並附註：「11月30日收訖10萬元無誤、12月9日收訖70萬
    元無誤、12月17日收訖20萬元無誤」等情相符，堪信原告主
    張為真。又系爭房地現仍為被告占有使用中，為被告所不爭
    執，前揭契約第15條亦記載：「屋內被蕭淑華即被告占用以
    致無法點交。」，則原告因系爭房地尚未點交僅給付部分價
    款，亦屬社會常見買賣方式，堪認原告與張綱邑間之買賣、
    移轉所有權非出於通謀虛偽意思表示。而被告就其所辯原告
    與張綱邑間之買賣係屬通謀虛偽意思表示云云，並未舉證以
    為證明，揆諸前揭說明，其所辯自乏所據。
(五)被告復抗辯張綱邑與李宜芳間之買賣亦係屬通謀虛偽意思表
    示云云。然張剛邑於臺灣臺北地方法院檢察署99年度偵字第
    11759號案件偵查中亦陳稱：系爭房地被告向中國信託借款
    ，並設定予中國信託商業銀行抵押權，該筆債務變成由伊承
    擔，後來伊將房屋賣給李宜芳，被告原同意將系爭房屋點交
    給李宜芳，後來不點交等語，張剛邑並當庭提出其與李宜芳
    於98年6月18日之買賣協議書，該協議書附記：「雙方於98
    年7月13日再次協調，甲方（即李宜芳）同意延三個月至98
    年10月15日，視乙方（即張剛邑）交屋情形，若屆期仍無法
    如期交屋，則再協議罰責，乙方同意每個月補貼2萬元給甲
    方作為補償。」，此經本院調取該案卷宗核閱無訛，核與被
    告於99年12月1日言詞辯論時陳稱：張綱邑無法點交房子予
    李宜芳，所以張綱邑有以1月2萬元租金計算，賠李宜芳半年
    租金等語相符，如張剛邑與李宜芳間就系爭房地之買賣屬虛
    偽之意思表示，張剛邑何以會於買賣不成後尚支付賠償金與
    李宜芳，準此，實難謂張剛邑出賣系爭土地予李宜芳亦屬通
    謀虛偽意思表示，況被告就其所辯，仍未舉證以實其說，揆
    諸前揭說明，前揭所辯，自乏依據。
(六)至系爭房地於98年6月8日移轉登記於李宜芳名下，98年12月
    10日移轉登記於原告名下，嗣張剛邑雖因無法點交系爭房地
    與李宜芳致其等間之買賣不成時，而改將系爭房地轉賣予原
    告時，為直接由李宜芳處直接移轉登記予原告等情，有本院
    向臺北縣新店地政事務所所調取之系爭房地歷次過戶資料可
    稽（詳本院卷第123至208頁），應屬以縮短給付之形式為之
    ，尚非法律所不許。綜上所述，系爭房地既經登記為原告所
    有，而此登記又未經依法塗銷，被告又未舉證原告與其出賣
    人張剛邑間及張剛邑與李宜芳間之買賣係出於通謀虛偽意思
    表示，其所為之懷疑，並無憑據，自不足採。前依前揭說明
    ，尚不足以動搖原告就系爭房地之所有權存在。就原告而言
    ，被告占有系爭房屋尚無合法權源，被告既非系爭房地所有
    權登記名義人，復未舉證其有何其他合法權源，是以，原告
    依據民法第767條第1項前段之規定，請求被告騰空遷讓系爭
    房屋並返還予原告，應有理由。
(七)次按無法律上之原因而受利益，致他人受損害者，應返還其
    利益，民法第179條前段定有明文。又無權占有他人土地，
    可能獲得相當於租金之利益，此為社會通常之觀念（最高法
    院61年臺上字第1695號判例意旨參照）。承前所述，被告無
    正當權源占有系爭建物，則原告請求被告給付自起訴狀繕本
    送達翌日即99年3月4日起至遷讓房屋之日止按月給付相當於
    租金之不當得利，即屬有據。
(八)再按城市地方房屋之租金，以不超過土地及其建築物申報總
    價額年息10%為限，土地法第97條定有明文。而所謂土地價
    額，依土地法第25條規定，係指法定地價。又所謂法定地價
    ，依土地法第148條規定，係指土地所有人依該法規定所申
    報之地價，而在平均地權條例施行區域，係指土地所有人於
    地政機關舉辦規定地價或重新規定地價時之公告期間內申報
    之地價，未於該期間內申報者，以公告地價之80%為其申報
    地價，平均地權條例第16條亦規定甚明。本院審酌系爭房屋
    坐落新北市○○區○○路，交通尚稱便利，惟已非屬新店市
    鬧區，其他機能尚有不足，認其租金應以系爭土地及建築物
    申報總價額年息5%為適當。而系爭建物98年之課稅現值為49
    7,221元，此經兩造同意以此計算（詳本院卷第220頁），並
    有臺北縣政稅捐徵處新店分處98年契稅繳款書附卷可證（詳
    本院卷第189頁），系爭土地99年度之申報地價為每平方公
    尺7,760元，有系爭土地之登記騰在卷可憑（本院卷第123至
    128頁），依系爭建物坐落土地之面積計算為30.65平方公尺
    （小數點以下第三位四拾五入），計算式：｛地號225部分
    ：1/100, 000〈持分〉×2,242｝+｛地號250部分：529/100
    ,00 0〈持分〉×5, 746.34〈面積〉｝+｛地號259 部分：
    4/100, 000〈持分〉×5,729.65〈面積〉｝，其土地申報價
    額為237,844元（30.65×7760），加計系爭建物價額，並按
    土地及建築物申報總價額年息5%計算，被告每年應給付相當
    於租金之不當得利為（237,844＋497,221）×5%＝36,753元
    （元以下四捨五入），每月應給付相當於租金之不當得利為
    3,063元（36,753÷12，元以下四拾五入），原告於此範圍
    內對被告所為之請求，於法有據，逾此範圍之請求，洵非正
    當，不應准許。
五、綜上所述，原告依民法第767條第1項、第179條規定，請求
    被告如主文第一項所示，為有理由，應予准許。逾此部分之
    請求，則屬無據，應予駁回。
六、兩造分別陳明願供擔保請准宣告假執行或免為假執行，關於
    原告勝訴部分，核無不合，爰分別酌定相當之擔保金額，予
    以准許。至於原告敗訴部分，假執行之聲請失所附麗，應予
    駁回。
七、本件事證已臻明確，兩造其餘攻擊或防禦方法，經本院審酌
    後，認均與本件之結論無涉，茲不予論述，併予敘明。
八、據上論結，本件原告之訴一部有理由，一部無理由，依民事
    訴訟法第79條、第390條第2項、第392條第2項，判決如主文
    。
中    華    民    國    99    年    12    月    31    日
                  民事第五庭    法  官  羅月君
以上正本係照原本作成
如對本判決上訴，須於判決送達後20日內向本院提出上訴狀。如
委任律師提起上訴者，應一併繳納上訴審裁判費。
中    華    民    國    99    年    12    月    31    日
                                書記官  王文心

司法院資訊處製作；財團法人民間司法改革基金會備份。
